臺灣高等法院臺中分院刑事判決　　　95年度交上易字第1602號
上　訴　人
即　被　告　乙○○
上列上訴人因過失傷害案件，不服臺灣臺中地方法院95年度交易
字第297號中華民國95年10月31日第一審判決（起訴案號：臺灣
臺中地方法院檢察署95年度偵字第1290號），提起上訴，本院判
決如下：
    主  文
原判決撤銷。
乙○○因過失傷害人，處拘役參拾日，如易科罰金，以銀元參佰
元即新臺幣玖佰元折算壹日。
    事  實
一、乙○○於民國（下同）94年9月27日22時3分許，駕駛車牌號
    碼JG－8120號自用小客車，沿臺中市○○路往民族路方向行
    駛，途經五權路與民權路設有「左轉保護時相」行車管制號
    誌之交岔路口，應注意遵守燈光號誌行駛，而依當時天候晴
    、夜間有照明、路面乾燥且無缺陷、無障礙物、視距良好、
    號誌正常等情形，並無不能注意之情事，竟疏於注意，在該
    交岔路口燈光號誌尚未顯示為「左轉綠燈」時，不得左轉，
    竟仍貿然駕車左轉欲駛入民權路，適甲○○駕駛車牌號碼
    QG9 －451號輕型機車，沿五權路往民生路方向直行，亦應
    注意車前狀況，隨時採取必要之安全措施，且無不能注意之
    情事，亦疏未注意，於通過上開交岔路口時，見燈光號誌為
    「圓形黃燈」時，即全速前行而未注意車前狀況，致2車發
    生碰撞，甲○○因此人車倒地，受有左鎖骨末端及肱骨閉鎖
    性骨折等傷害。嗣乙○○於肇事後，對於有偵查犯罪權限之
    公務員尚未發覺之犯罪，主動撥打110電話向臺中巿警察局
    報案自首而接受裁判。
二、案經甲○○訴由臺中市警察局第一分局報請臺灣臺中地方法
    院檢察署檢察官偵查起訴。
    理  由
一、按被告以外之人於審判外之陳述，雖不符刑事訴訟法第159
    條之1至第159條之4之規定，然經當事人於審判程序同意作
    為證據，法院審酌該言詞陳述作成時之情況，認為適當者，
    亦得為證據；當事人、代理人或辯護人於法院調查證據時，
    知有刑事訴訟法第159條第1項不得為證據之情形，而未於言
    詞辯論終結前聲明異議者，視為有前項之同意，刑事訴訟法
    第159條之5定有明文。查告訴人甲○○於警詢時所為之陳述
    ，為審判外之陳述而屬傳聞證據，惟被告就前開審判外之陳
    述，於原審及本院審理中均不爭執其證據能力，復未曾於言
    詞辯論終結前聲明異議，而本院審酌上開陳述作成時之情況
    ，並無違法取證之瑕疵，認以之作為證據為適當，揆諸上開
    規定，該審判外之陳述，有證據能力，合先敘明。
二、訊之上訴人即被告（下稱被告）矢口否認有上開過失傷害犯
    行，並辯稱伊當時係遵照左轉綠燈之號誌行駛等語。經查：
  (一)本件告訴人甲○○駕駛機車於上開時、地，其機車車身前方
    車頭與被告駕駛之自用小客車車身右側後方車門處發生碰撞
    ，告訴人因之受有左鎖骨末端及肱骨閉鎖性骨折等傷害之事
    實，業據告訴人指訴甚詳，並有現場照片及診斷證明書在卷
    可稽（見警卷第16至20頁），亦為被告所不爭執，此部分事
    實堪信為真實。
  (二)依卷附之臺中巿警察局第一分局道路交通現場圖及現場照片
    觀之，本件事故發生後，現場路面並未發現煞車痕，被告之
    小客車停在該現場圖所示車之位置，告訴人之機車則往左
    倒在該現場圖所示車之位置，而被告小客車右後輪旁可見
    玻璃碎片掉落，與告訴人機車間之地面亦遺留許多玻璃碎片
    （見警卷第9頁、第16至19頁），則依公眾週知之力學原理
    及慣性作用，可知被告小客車右後輪旁玻璃碎片掉落處，即
    為上開2車發生撞擊之地點，對照現場圖所示2車所在位置結
    果，上開2車係在交岔路口之北端發生碰撞，即被告之小客
    車已駛離交岔路口之中心點，在左轉進入民權路時，其右側
    後方車門處遭告訴人所駕機車撞及。
  (三)本件肇事地點時速限制為每小時50公里，事故發生時，天候
    晴、夜間有照明、路面乾燥且無缺陷、無障礙物、視距良好
    、號誌正常，有道路交通事故調查報告表(一)可稽（見警卷第
    10頁）；又臺中市○○路與民權路之交岔路口，設有「左轉
    保護時相」行車管制號誌，號誌轉換順序先「直行、右轉箭
    頭綠燈」，後「左轉箭頭綠燈（併圓形紅燈）」，兩段號誌
    轉換之間，先後有「圓形黃燈」3秒鐘，「全紅燈」2秒鐘，
    「圓形黃燈」用以警告駕駛人，表示紅色燈號即將顯示，屆
    時將失去通行路權，亦即「圓形黃燈」時段通過「路口停止
    線」尚未違反號誌指示，「全紅燈」即所謂「清道時間」，
    其作用及設計，係供「圓形黃燈」時段進入「路口停止線」
    車輛完成通過交岔路口等情，有臺灣省臺中市車輛行車事故
    鑑定委員會函覆之分析意見在卷可稽（見原審卷宗第15、16
    頁），是肇事路口在直行綠燈轉換為左轉箭頭綠燈前，尚有
    「圓形黃燈」及「全紅燈」之號誌交替時刻，而在「圓形黃
    燈」時段進入該交岔路口之直行車輛，並未違反燈光號誌。
  (四)告訴人甲○○於94年9月27日警詢時指稱「（問：發現危險
    時距離對方多遠？採取何種反應措施？）看到就撞上了，連
    剎車機會都沒有」，「（問：肇事當時行車速率多少？）約
    50公里」，「我行駛到達該路口時號誌燈已變黃燈，我繼往
    前時就撞上了，我車前車頭與對方車碰撞」等語（見警卷第
    12頁），又於94年12月14日警詢中指稱「（問：當日你於警
    方所製作之現場談話紀錄表陳述之內容是否正確？陳述內容
    有談到你行駛到達路口時，號誌已變黃燈，你是於停止線前
    變黃燈或停止線後才變黃燈？）正確，我已過停止線才變黃
    燈」等語（見警卷第7頁）；被告於警詢中供稱「（問：肇
    事當時行車速率多少？）約40－50公里」等語（見警卷第13
    頁），足認2車車速相當，則依2車發生碰撞之地點，係在交
    岔路口之北端等事實觀之，即被告之小客車已駛離交岔路口
    之中心點，而告訴人之機車甫駛入交岔路口，足認本件被告
    所駕駛之小客車早於告訴人之機車進入該交岔路口，且告訴
    人進入該交岔路口後，未及採取任何煞避措施，其機車車頭
    即逕行撞及該小客車右側後方車門。
  (五)被告於警詢中固供稱「我見對向車已停止了，我方左轉燈亮
    我左轉時對方就衝撞過來」，「對方突然由我車右側車身撞
    上，我只覺得有光線我即踩煞車，對方還是撞上」，「（問
    ：你於當日左轉彎時其燈號為何？你於路口前是否有等待紅
    燈？行駛狀態為何？）亮左轉燈。我於五權路上行駛時即看
    見民權路口為左轉燈號，即直接左轉彎，未有停紅燈」等語
    （（見警卷第3、4、13頁），倘被告關於燈光號誌之陳述屬
    實，則本件告訴人未遵行號誌行駛，應係「圓形紅燈」時進
    入該交岔路口，彼時被告車輛方向之燈光號誌為「左轉綠燈
    」，而被告車輛又早於告訴人進入該交岔路口，以當時之光
    線及路況均良好，告訴人在到達停止線之前，應可輕易看見
    被告車輛在該交岔路口內左轉行駛形成障礙，豈可能毫無所
    見而仍以時速約50公里之速度闖進？且無任何煞避措施任其
    機車車頭逕行撞及該小客車右側後方車門？顯與常情不符，
    難信告訴人有在號誌為「圓形紅燈」時闖越該交岔路口之情
    事。本件應係告訴人於燈光號誌顯示為「圓形黃燈」時進入
    該交岔路口，而被告早於告訴人進入該交岔路口，即於燈光
    號誌為「直行綠燈」時即先行闖入該交岔路口左轉，始在該
    交岔路口之北端發生碰撞，較符實情。
  (六)按「汽車行駛至交岔路口，其行進、轉彎，應依左列規定：
    一應遵守燈光號誌或交通警察之指示，遇有交通警察指揮與
    燈光號誌並用時，以交通警察之指揮為準」，道路交通安全
    規則第102條第1項第1款規定甚明。本件肇事地點即臺中市
    ○○路與民權路之交岔路口，設有「左轉保護時相」行車管
    制號誌，已見前述，則汽車行駛至交岔路口，其行進、轉彎
    ，應遵守燈光號誌，本件案發當時當時天候晴、夜間有照明
    、路面乾燥且無缺陷、無障礙物、視距良好、號誌正常等情
    形，有道路交通事故調查報告表(一)在卷可按（見警卷第12
    頁）。被告行經上開肇事路口，應遵守燈光號誌之指示行車
    ，並無不能注意之情事，竟疏於注意，貿然於直行綠燈時左
    轉，以致肇事，被告之行為自有過失；雖告訴人亦疏未注意
    應依道路交通安全規則第94條第3項「車輛行駛時，駕駛人
    應注意車前狀況，隨時採取必要之安全措施」之規定，隨時
    採取必要安全措施，告訴人亦有過失，惟被告仍難辭其肇事
    主因之責任，堪信被告之過失行為與告訴人所受之傷害間，
    有相當因果關係。
  (七)綜上所述，被告所辯伊係在燈光號誌顯示為直行綠燈時，進
    入該交岔路口云云，難認與事實相符，不可採信。事證已臻
    明確，被告犯行堪予認定。
三、新舊法適用之比較：
  (一)查被告行為後，刑法已於94年1月7日修正，同年2月2 日公
    布，並自95年7月1 日施行。按行為後法律有變更者，適用
    行為時之法律，但行為後之法律有利於行為人者，適用最有
    利於行為人之法律，修正後即現行刑法第2條第1項訂有明文
    。次按比較新舊法，應就罪刑有關之共犯、未遂犯、想像競
    合犯、牽連犯、連續犯、結合犯，以及累犯加重、自首減輕
    暨其他法定加減原因（如身分加減）與加減例等一切情形，
    綜其全部罪刑之結果而為比較，亦有最高法院95年5月23日
    第8 次刑庭會議決議可資參照。
  (二)刑法第284條第1 項前段之過失傷害罪，其法定之罰金刑部
    分，規定得處銀元500元以下罰金，因罰金罰鍰提高標準條
    例第1項前段之規定，提高為10倍，故得處銀元5000元以下
    罰金。惟依修正後刑法施行法第1條之1：「中華民國九十四
    年一月七日刑法修正施行後，刑法分則編所定罰金之貨幣單
    位為新臺幣。九十四年一月七日刑法修正時，刑法分則編未
    修正之條文定有罰金者，自九十四年一月七日刑法修正施行
    後，就其所定數額提高為三十倍。但七十二年六月二十六日
    至九十四年一月七日新增或修正之條文，就其所定數額提高
    為三倍」，及修正後刑法第33條第5款：「主刑之種類如下
    ：五、罰金：新臺幣一千元以上，以百元計算之」等規定
    ，故刑法第284條第1 項前段之過失傷害罪所得處之罰金刑
    最高額為新臺幣15000元、最低額為新臺幣1000元。再觀被
    告行為時之舊法，即修正前刑法第33條第5款，其罰金之最
    低額為銀元1元，經提高10倍計算，則前開罰金刑之最高額
    為銀元5000元，最低額為銀元10元，經乘以3倍而換算為新
    臺幣後，最高額雖與新法同為新臺幣15000元，最低額為新
    臺幣30元。是經上述比較之結果，顯以被告行為時即修正前
    關於科處罰金刑之法律較有利於被告。
  (三)又被告行為時之刑法第41條第1項前段規定：「犯最重本刑
    為五年以下有期徒刑以下之刑之罪，而受六個月以下有期徒
    刑或拘役之宣告，因身體、教育、職業、家庭之關係或其他
    正當事由，執行顯有困難者，得以一元以上三元以下折算一
    日，易科罰金」，且被告行為時之易科罰金折算標準，即修
    正前罰金罰鍰提高標準條例第2條前段（現已刪除），就其
    原定數額提高為100倍折算1 日，則被告行為時之易科罰金
    折算標準，應以銀元300元折算1 日，經折算為新臺幣後，
    應以新臺幣900元折算為1日。惟95年7月1 日修正公布施行
    之刑法第41條第1項前段已修正為：「犯最重本刑為五年以
    下有期徒刑以下之刑之罪，而受六個月以下有期徒刑或拘役
    之宣告者，得以新臺幣一千元、二千元或三千元折算一日，
    易科罰金」，經比較修正前後之易科罰金折算標準，以95年
    7 月1 日修正公布施行前之規定，較有利於被告。
  (四)修正前刑法第62條將原規定之「必減其刑」，修正後為「得
    減其刑」，雖性質上屬刑罰裁量之事項，惟既影響行為人之
    刑罰法律效果，應屬法律變更之範疇，而有第2條第1項之適
    用，經比較新舊法，以舊法規定「必減其刑」對行為人較為
    有利，依新刑法第2條第1項前段規定，自應適用最有利於被
    告之舊刑法。
四、核被告所為，係犯刑法第284條第1項前段之過失傷害罪。被
    告於肇事後，對於有偵查犯罪權限之公務員尚未發覺之犯罪
    ，主動撥打110電話向臺中巿警察局報案自首而接受裁判等
    情，有警詢筆錄、談話紀錄表及道路交通事故肇事人自首情
    形紀錄表1紙在卷可稽（見警卷第2、13、14頁），應依修正
    前刑法第62條前段規定減輕其刑。原審認被告罪證明確，予
    以論罪科刑，固非無見，惟(一)按「汽車行駛至交岔路口，其
    行進、轉彎，應依左列規定：一應遵守燈光號誌或交通警察
    之指示，遇有交通警察指揮與燈光號誌並用時，以交通警察
    之指揮為準。二　車輛行至無號誌或號誌故障而無交通警察
    指揮之交岔路口，支線道車應暫停讓幹線道車先行。未劃分
    幹、支線或同為幹線道或支線道者，轉彎車應暫停讓直行車
    先行；如同為直行車或轉彎車者，左方車應暫停讓右方車先
    行」，道路交通安全規則第102條第1項第1、2款規定甚明。
    本件肇事地點即臺中市○○路與民權路之交岔路口，設有「
    左轉保護時相」行車管制號誌，已見前述，則汽車行駛至交
    岔路口，其行進、轉彎，應遵守燈光號誌，自無「轉彎車停
    讓直行車先行」規定之適用，原審認被告駕駛車輛左轉，有
    違反該注意義務之過失情事，尚有未洽；(二)被告於肇事後自
    首而接受裁判之事實，原審疏未審酌，於法不合。被告上訴
    意旨否認過失責任，固非可取，惟原判決既有上開可議之處
    ，應由本院予以撤銷改判。爰審酌被告無前科紀錄（見卷附
    臺灣高等法院被告全國前案紀錄表參照），素行良好，犯後
    態度不佳，未遵守燈光號誌之過失程度不輕，又尚未與告訴
    人達成民事和解，但告訴人亦有過失責任等一切情狀，量處
    如主文第2項所示之刑，並依修正前刑法第41條第1項前段規
    定，諭知易科罰金之折算標準，以資懲儆。
據上論斷，應依刑事訴訟法第369條第1項前段、第364條、第299
條第1項前段，刑法第2條第1項前段、刑法第284條第1項、修正
前刑法第41條第1項前段、第62條前段，罰金罰鍰提高標準條例
第1條前段，修正前罰金罰鍰提高標準條例第2條，判決如主文。
本案經檢察官丙○○到庭執行職務。
中　　華　　民　　國　　96　　年　　3 　　月　　15　　日
              刑事第七庭  審判長法　官　林　榮　龍
                                法　官　江  錫  麟
                                法　官　鄭  永  玉
上列正本證明與原本無異。
不得上訴。
                                書記官　　瑞  芳
中　華　　民　　國　　96　　年　　3 　　月　　 16 　　日
